ACORDAO-COMPLETO-2420630

ACÓRDÃO 2117/2020 ATA 30/2020 - PLENÁRIO

VISTO, relatado e discutido este processo de representação, com pedido de medida cautelar, formulada pela empresa SSM Consultoria, Projetos e Construções Ltda., na condição de empresa líder do Consórcio Supervisor SSM-HOUER/DNIT-GO, em razão de supostas irregularidades ocorridas em processo licitatório promovido pelo Departamento Nacional de Infraestrutura de Transportes com vistas à contratação de empresa de consultoria para execução dos serviços técnicos especializados de supervisão e apoio à fiscalização na execução das ações de manutenção e restauração rodoviária no estado de Goiás e no Distrito Federal.
	ACORDAM os ministros do Tribunal de Contas da União, reunidos em sessão do Plenário, ante as razões expostas pela relatora, e com base nos arts. 235 e 237, inciso III, do Regimento Interno, em:
9.1. conhecer da presente representação e considerá-la improcedente;
9.2. indeferir o pedido de concessão de medida cautelar formulado pela representante;
9.3. dar ciência desta deliberação à representante e ao Departamento Nacional de Infraestrutura de Transportes;
9.4. arquivar o processo.

Representação sobre supostas irregularidades ocorridas em processo licitatório com vistas à contratação de empresa de consultoria para execução dos serviços técnicos especializados de supervisão e apoio à fiscalização na execução das ações de manutenção e restauração rodoviária no estado de Goiás e no Distrito Federal.

Departamento Nacional de Infraestrutura de Transportes.

3. Representante: SSM Consultoria, Projetos e Construções Ltda. (CNPJ 06.245.457/0001-42).

13.1. Ministros presentes: José Mucio Monteiro (Presidente), Walton Alencar Rodrigues, Benjamin Zymler, Augusto Nardes, Aroldo Cedraz, Raimundo Carreiro, Ana Arraes (Relatora), Bruno Dantas e Vital do Rêgo.
13.2. Ministros-Substitutos presentes: Marcos Bemquerer Costa, André Luís de Carvalho e Weder de Oliveira.

ANA ARRAES

Adoto como relatório a instrução da Secretaria de Fiscalização de Infraestrutura Rodoviária e de Aviação Civil, que contou com a anuência de seu corpo dirigente (peças 24-25) :
"INTRODUÇÃO
Cuidam os autos de representação, com pedido de medida cautelar, formulada pelo Consórcio Supervisor SSMHOUER/DNIT-GO (peça 21) , em razão de supostas irregularidades ocorridas no processo licitatório 50600.020476/2019-94, relativo ao certame RDC Eletrônico 127/202000, regime empreitada por preço unitário, tipo maior desconto, promovido pelo Departamento Nacional de Infraestrutura de Transportes (DNIT) , destinado à contratação de empresa de consultoria para execução dos serviços técnicos especializados de supervisão e apoio à fiscalização na execução das ações de manutenção e restauração rodoviária, sob a jurisdição da Superintendência Regional do DNIT no estado de Goiás e no Distrito Federal. 
Consta da peça inicial do representante que a licitante Prosul Projetos, Supervisão e Planejamento Ltda., foi declarada vencedora com um desconto de 70,19%, sobre o orçamento referencial da licitação, resultando em um valor final de R$ 31.302.489,83.
De acordo com a representante, a irregularidade decorreria da habilitação da referida empresa vencedora, com violação ao princípio da vinculação ao instrumento convocatório, pelo descumprimento do subitem 15.2.12.1. do Edital 127/2020-00 e dos subitens 22.6. e 22.8. do Anexo IProjeto Básico.
Diante desses fatos, a representante, temendo que o referido processo licitatório venha a ser homologado com vícios, durante a análise desta representação, que propiciará a ineficácia da decisão de mérito que vier a ser proferida, ampara-se nos pressupostos do fumus boni iuris e periculum in mora para requerer o deferimento de medida cautelar, sem oitiva prévia das partes, para suspensão do processo 50600.020476/201994, relativo ao RDC Eletrônico 127/2020-00.  
EXAME DE ADMISSIBILIDADE
Inicialmente, o Consórcio Supervisor SSMHOUER/DNIT-GO possui legitimidade para representar ao Tribunal, consoante disposto no artigo 113, § 1º, da Lei 8.666/1993, c/c o art. 237, inciso VII, do Regimento Interno/TCU, haja vista ser licitante do certame RDC Eletrônico, Edital 127/202000, realizado pelo DNIT.
A matéria é de competência do Tribunal, refere-se a responsável sujeito a sua jurisdição, está redigida em linguagem clara e objetiva, contém nome legível, qualificação e endereço do representante. 
Ainda, conforme dispõe o art. 103, § 1º, in fine, da Resolução TCU 259/2014, verifica-se a existência do interesse público no trato da suposta irregularidade, pois caso se comprove que houve habilitação indevida de empresa declarada vencedora do certame RDC Eletrônico 127/2020-00, poderia, em tese, causar prejuízo para a contratação de empresa de consultoria para execução dos serviços técnicos especializados de supervisão e apoio à fiscalização na execução das ações de manutenção e restauração rodoviária, sob a jurisdição da Superintendência Regional do DNIT no estado de Goiás e no Distrito Federal. 
No entanto, a representação não preenche os requisitos de admissibilidade constantes no art. 235 do Regimento Interno do TCU e no art. 103, § 1º da Resolução - TCU 259/2014, haja vista que não está acompanhada de suficientes indícios concernentes à irregularidade denunciada. 
Analisados os fatos trazidos pela representante, bem como o recurso administrativo interposto junto ao DNIT, e as contrarrazões apresentadas pela empresa recorrida, convém ressaltar que a presente análise se pautará na legislação em vigor, bem como no instrumento convocatório RDC Eletrônico 127/2020-00, quanto aos requisitos previstos para a habilitação das empresas licitantes nesse certame. 
Consta da peça inicial da representante, que a Comissão Permanente de Licitação teria deliberado pela habilitação da empresa licitante Prosul Projetos, Supervisão e Planejamento Ltda., vencedora do certame, sob fundamentação de que todas as exigências para qualificação técnica dispostas no edital teriam sido atendidas. 
A representante, em discordância, alega que na habilitação da empresa declarada vencedora, teria havido flagrante violação ao princípio da vinculação ao instrumento convocatório, pelo descumprimento do subitem 15.2.12.1 do Edital e dos subitens 22.6 e 22.8 do Anexo I-Projeto Básico, a seguir transcritos.
15. DA HABILITAÇÃO
 (...) 
15.2.12.1. Os profissionais indicados pela Licitante, para fins de comprovação de capacidade técnicoprofissional deverão participar da obra ou serviço objeto da licitação, admitindo-se, excepcionalmente, a substituição por profissional de experiência equivalente ou superior, desde que aprovada pelo gestor do contrato e ratificada pelo seu superior. (Edital RDC Eletrônico 127/202000, peça 11, p. 22) 
22. OBRIGAÇÕES DO LICITANTE VENCEDOR
22.6. Manter o (s) Profissional (is) que comprovou (varam) ter (em) Capacidade Técnica Profissional para habilitar a empresa no procedimento licitatório, durante todo o período efetivo de execução dos serviços do contrato, para as quais foi (ram) habilitado (s) ;
 (...) 
22.8. Um mesmo profissional não poderá estar vinculado a mais de um contrato concomitantemente; (Edital RDC Eletrônico 127/202000, Anexo I-Projeto Básico, peça 11, p. 122) 
Segundo a representante, em suas razões recursais apresentadas ao DNIT (peça 2) , teria sido comprovado que tais exigências não teriam sido atendidas plenamente, dado que os membros da equipe técnica indicados pela Prosul não cumpririam os requisitos exigidos pelo edital, quanto à comprovação de sua capacidade técnica-profissional, e que, estariam impedidos de participar da execução do objeto, por estarem vinculados a outros contratos públicos.
Examinando-se o Edital 127/2020-00 (peça 11, p. 17-23) , especialmente o item "15 - Da habilitação", que contempla os requisitos a serem atendidos para a habilitação das licitantes, não se identifica, sob pena de inabilitação, a condição de que os profissionais indicados pelas licitantes para fins de comprovação da capacidade técnico-profissional não poderão estar alocados em outros contratos, no momento da licitação. Inclusive, na parte final deste dispositivo, consta a possibilidade de substituição por profissional com experiência equivalente, ou superior.
Igualmente, verificou-se no Anexo I-Projeto Básico, no item "17- Habilitação", que não há nenhuma ressalva que acarrete a inabilitação das licitantes por indicarem profissionais técnicos com fins de comprovação de capacidade técnico-profissional que estejam alocados em outros contratos (peça 11, p. 119) . 
Em verdade, apenas o subitem 17.2.1, do Anexo I-Projeto Básico, prevê uma situação que implica inabilitação das licitantes, quanto à questão de indicação de profissionais vinculados a mais de um contrato, quando estabelece que "No caso de a licitante vir a apresentar propostas para mais de um lote, deverá por consequência apresentar equipes distintas para habilitação profissional, sob pena de ser inabilitada". Essa situação, embora prevista no Anexo I, não se aplica ao presente caso que corresponde à licitação de lote único.
Os membros da equipe técnica da Prosul que estariam impedidos de atuar na execução do objeto, de acordo com o representante, correspondem àqueles que atuarão nos postos de CoordenadorGeral (P0) e Engenheiro Sênior de Terraplenagem e Pavimentação (P1) .
Foram apresentados documentos com pesquisas, empreendidas pelo representante, que indicariam a alocação desses profissionais em outros contratos. No caso do Coordenador-Geral, o profissional está alocado em outros cinco contratos, e o profissional eleito para o posto de Engenheiro Sênior de Terraplenagem e Pavimentação está alocado em outros dois contratos.
O representante alega, ainda, que a Comissão Permanente de Licitação, em sede de recurso, não teria promovido diligências à Prosul, a fim de apurar as informações relacionadas à vinculação dos profissionais técnicos indicados pela licitante declarada vencedora em outros contratos públicos e que tal procedimento constituiria fato gravíssimo, contrariando a jurisprudência pacificada.
Ocorre que todas as situações expostas pela representante, apesar de estarem constantes do edital e anexo, quanto ao impedimento de um mesmo profissional estar vinculado a mais de um contrato, concomitantemente, remetem à execução do objeto da licitação, ou seja, refere-se ao momento após a realização da licitação, quando da celebração e execução do contrato. Inclusive, os subitens citados em sua peça inicial, relativos ao Anexo I-Projeto Básico, constante do Item "22- Obrigações do licitante vencedor", corroboram esse entendimento, visto que representam momento processual licitatório posterior ao da habilitação das licitantes. 
Conforme o Art. 43, § 3º, da Lei 8.666/1993, é facultada à autoridade competente, em qualquer fase da licitação, a promoção de diligência destinada a esclarecer ou a complementar a instrução do processo. Caso houvesse dúvida sobre o impedimento da equipe técnica, para a habilitação das licitantes, à luz do edital, o pregoeiro poderia ter solicitado informações complementares ou esclarecimentos com a finalidade de sanar a inadequação da proposta apresentada pela licitante declarada como vencedora. 
Entretanto, de acordo com a presente análise, o atendimento ao previsto no item 22.8, do Anexo I-Projeto Básico, seria providência a ser observada em momento posterior, quando da celebração do contrato. Nesse contexto, nada haveria a ser saneado durante a fase de habilitação das empresas, que justificasse a promoção de diligências pela Comissão Permanente de Licitação (CPL) . 
Esse entendimento coincide com o da CPL, visto que na Decisão 69/2020, com negativa ao provimento do recurso administrativo interposto pelo Consórcio representante, concluiu que não teria havido violação ao item 22.8 do Anexo I-Projeto Básico, dado que "apenas no momento da execução contratual é que deverá ser observado se o profissional atua em outros contratos, e, caso assim o for, ainda assim, poderá ser realizada a substituição do profissional". 
Sem adentrar no mérito desta prática adotada pelo DNIT, o fato é que existe tal previsão para a substituição de profissional, seja no Edital, seja no Anexo I-Projeto Básico, item 22.11 (peça 11, p. 122) .
Ainda com relação ao subitem 22.8, do Anexo I-Projeto Básico, o representante apresenta interpretação equivocada quanto ao conteúdo desse subitem, quando afirma que "um mesmo profissional não poderá, concomitantemente, estar vinculado a mais de um contrato durante a realização do procedimento licitatório pelo DNIT e, por conseguinte, no decorrer da execução dos serviços derivados deste". 
Em verdade, o representante faz uma extrapolação inadequada ao texto original do subitem (vide transcrição no parágrafo 10) , quando defende que haveria um condicionamento, quanto à proibição de vinculação de profissional a mais de um contrato, a ser observada durante a realização do procedimento licitatório. 
Extrapolando a análise, convém comentar que, oportunamente, o DNIT deverá atender aos requisitos previstos no Edital e no Projeto Básico, quanto à exigência de equipe técnica, com exclusividade, para a execução do objeto contratual, especialmente quanto aos profissionais que atuarão no posto de Coordenador-Geral e Engenheiro Sênior de Terraplenagem e Pavimentação.  
Diante do exposto, conclui-se que não restou configurado o pressuposto da plausibilidade jurídica (fumus boni iuris) , visto que não se comprovou que a licitante declarada vencedora, Prosul, não teria cumprido os requisitos exigidos pelo instrumento convocatório, Edital RDC Eletrônico 127/202000, quanto à comprovação de sua capacidade técnico-profissional, dado que não se localizou no item editalício, que prevê os requisitos a serem atendidos para a habilitação das empresas licitantes, qualquer item que vede, sob pena de inabilitação, a indicação de profissionais técnicos indicados pela licitantes que estejam vinculados a outros contratos públicos, especialmente no momento da habilitação das empresas. 
Quanto ao pressuposto do periculum in mora, entende-se que resta caracterizado, dado que ainda não se tem notícia da iminente homologação e adjudicação da licitação. Em consulta ao processo 50600.020476/201994, verificou-se que a última movimentação do processo de licitação, ora em análise, foi realizado em 25/6/2020, e refere-se à solicitação da Diretoria de Infraestrutura Rodoviária junto à Coordenação-Geral de Manutenção e Restauração Rodoviária para se manifestar sobre todos os recursos impetrados pelas empresas licitantes participantes, visando a subsidiar a decisão em última instância dos respectivos recursos administrativos, a fim de dar continuidade a adjudicação e a homologação do certame licitatório RDC Eletrônico 127/2020-00 (peças 22 e 23) .  
CONCLUSÃO
Os documentos constantes dos autos (peça 1-21) não devem ser conhecidos como representação, por não satisfazerem aos requisitos de admissibilidade constantes dos arts. 235 do Regimento Interno deste Tribunal, e do art. 103, § 1º, da Resolução TCU 259/2014, especialmente quanto à não estar acompanhada de suficientes indícios concernentes à irregularidade denunciada, conforme demonstrado nesta instruçao (9-28) .  
No que tange ao requerimento de medida cautelar, inaudita altera pars, entende-se que este não deve ser acolhido, por não estar presente nos autos o requisito do fumus boni iuris, essencial para a sua concessão.
Nesses termos, propõe-se liminarmente o arquivamento desse processo.
PROPOSTA DE ENCAMINHAMENTO
Ante o exposto, submetem-se os autos à consideração superior, propondo:
não conhecer a presente documentação como representação por não atender os requisitos de admissibilidade previstos no art. 235 do Regimento Interno e no art. 103, § 1º, da Resolução TCU 259/2014, especialmente quanto a não estar acompanhada de suficientes indícios concernentes à irregularidade denunciada;
indeferir o requerimento de medida cautelar, inaudita altera pars, formulado pelo Consórcio Supervisor SSM-HOUER/DNIT-GO, líder SSM Consultoria, Projetos e Construções Ltda., CNPJ 06.245.457/0001 42, tendo em vista a inexistência dos pressupostos necessários para adoção da referida medida;
nos termos do art. 8º da Resolução-TCU 315, de 2020, fazer constar, na ata da sessão em que estes autos forem apreciados, comunicação do relator ao colegiado no sentido de informar ao Departamento Nacional de Infraestrutura de Transportes (DNIT) e ao representante que o conteúdo da deliberação que vier a ser proferida poderá ser consultada no endereço www.tcu.gov.br/acordaos; e 
liminarmente arquivar os presentes autos, nos termos do art. 237, parágrafo único, c/c o art. 235, parágrafo único do Regimento Interno/TCU e no art. 105 da Resolução - TCU 259/2014." 
	É o relatório.

Felipe José Ansaloni Barbosa (OAB/MG 148.960) e outros representando a SSM Consultoria, Projetos e Construções Ltda.

Não atuou.

REPRESENTAÇÃO, COM PEDIDO DE ADOÇÃO DE MEDIDA CAUTELAR. SUPOSTAS IRREGULARIDADES EM RDC ELETRÔNICO. CONHECIMENTO DA REPRESENTAÇÃO. IMPROCEDÊNCIA. INDEFERIMENTO DA CAUTELAR. ARQUIVAMENTO.

REPRESENTAÇÃO (REPR)

Secretaria de Fiscalização de Infraestrutura Rodoviária e de Aviação Civil -SeinfraRodoviaAviação.

Cuidam os autos de representação, com pedido de medida cautelar, formulada pela empresa SSM Consultoria, Projetos e Construções Ltda., na condição de empresa líder do Consórcio Supervisor SSM-HOUER/DNIT-GO, em razão de supostas irregularidades ocorridas em processo licitatório promovido pelo Departamento Nacional de Infraestrutura de Transportes (Dnit) com vistas à contratação de empresa de consultoria para execução dos serviços técnicos especializados de supervisão e apoio à fiscalização na execução das ações de manutenção e restauração rodoviária no estado de Goiás e no Distrito Federal.
De acordo com a representante, a habilitação do referido consórcio teria violado o princípio da vinculação ao instrumento convocatório ante o descumprimento do subitem 15.2.12.1 do edital de licitação e dos subitens 22.6 e 22.8 de seu anexo I. Requer, em decorrência, o deferimento de medida cautelar para suspensão do certame RDC Eletrônico 127/2020-00, sem oitiva prévia das partes.
Após avaliar a documentação apresentada pela empresa SSM, a Secretaria de Fiscalização de Infraestrutura Rodoviária e de Aviação Civil propôs não conhecer da representação, por esta não estar acompanhada de suficientes indícios concernentes à irregularidade denunciada e, consequentemente, não atender aos requisitos de admissibilidade.
Peço vênias para divergir da unidade instrutiva, por entender que a representação deve ser conhecida, visto que formulada por empresa legitimada e afeta a matéria sujeita à competência desta Corte de Contas, em atenção às disposições regimentais aplicáveis à espécie, incluindo suficientes indícios relativos à irregularidade apontada. Entendo, entretanto, deva ser considerada improcedente por conta das razões que passo a expor.
A empresa SSM Consultoria, Projetos e Construções Ltda., na condição de empresa líder do Consórcio Supervisor SSM-HOUER/DNIT-GO, alega que a empresa declarada vencedora do RDC eletrônico em tela - Prosul  Projetos, Supervisão e Planejamento Ltda. - teria descumprido o subitem 15.2.12.1 do edital de licitação e os subitens 22.6 e 22.8 do anexo I desse documento, pois membros da equipe técnica por ela indicados estariam vinculados a outros contratos públicos em andamento -  vedado no instrumento convocatório do certame.
Para melhor entendimento, transcrevo a seguir os itens mencionados:
"EDITAL RDC ELETRÔNICO Nº 127/2020-00
 (...) 15. DA HABILITAÇÃO
 (...) 
15.2.12. Termo de indicação do pessoal técnico qualificado, no qual os profissionais indicados pela Licitante, para fins de comprovação de capacidade técnica, declarem que participarão, a serviço da Licitante, das obras ou serviços. Este termo deverá ser firmado pelo representante da Licitante com o ciente do profissional conforme ANEXO VII - QUADRO DE PESSOAL TÉCNICO QUALIFICADO (MODELO) ; 
15.2.12.1. Os profissionais indicados pela Licitante para fins de comprovação da capacidade técnico-profissional deverão participar da obra ou serviço objeto da licitação, admitindo-se, excepcionalmente, a substituição por profissionais de experiência equivalente ou superior, desde que aprovada pelo gestor do contrato e ratificada pelo seu superior. 
15.2.13. Os profissionais indicados pela Licitante para fins de comprovação da capacidade técnico-profissional deverão pertencer ao quadro permanente do Licitante, na data prevista para entrega da proposta.
 (...) 
ANEXO I- ATOS PREPARATÓRIOS/PROJETO BÁSICO
 (...) 
22. OBRIGAÇÕES DO LICITANTE VENCEDOR
 (...) 
22.6. Manter o (s) Profissional (is) que comprovou (varam) ter (em) Capacidade Técnica Profissional para habilitar a empresa no procedimento licitatório, durante todo o período efetivo de execução dos serviços do contrato, para as quais foi (ram) habilitado (s) ; 
22.7. Recebida a ordem de início do objeto contratado, a supervisora deverá apresentar formalmente a relação de todos os profissionais, técnicos e Auxiliares, indicados para execução das atividades de cada produto mobilizado (s) , com suas respectivas categorias; 
22.8. Um mesmo profissional não poderá estar vinculado a mais de um contrato concomitantemente;"
Segundo a representante, o fato de dois profissionais indicados pela Prosul Projetos, Supervisão e Planejamento Ltda., para fins de comprovação de sua capacidade técnica, estarem vinculados a outros contratos públicos sendo realizados por essa empresa afrontaria a regra insculpida no item 22.8 do anexo I ao edital de licitação, o que não permitiria a habilitação dessa empresa e a sua declaração de vencedora do certame.
Importa esclarecer, entretanto, que a exigência de que os profissionais não estejam vinculados a mais de um contrato simultaneamente consta das obrigações da empresa vencedora da licitação, e não das licitantes.
Para comprovação da capacidade técnica, cada licitante deveria indicar profissionais qualificados (conforme o subitem 15.2.12) , que poderiam vir a ser substituídos por outros de experiência equivalente ou superior (de acordo com o subitem 15.2.12.1) . Entretanto, apenas a vencedora da licitação deveria garantir que os profissionais que viessem a participar da execução dos serviços contratados estivessem vinculados somente ao contrato em questão (em atenção ao subitem 22.8) .
Destarte, não assiste razão à representante.
Em consulta ao sítio do Departamento Nacional de Infraestrutura de Transportes, constatei que essa mesma informação já havia sido fornecida à representante em resposta a recurso administrativo, com idêntico teor, por ela interposto, como segue:
"21. A recorrente alega que existem profissionais vinculados a outros contratos públicos e que, por isso, haveria violação ao item 22.8 do projeto básico. 
22. No que tange a alegação, tal fato se encontra superado dentro da Administração Pública, uma vez que esta, estaria incorrendo em exigências absurdas, caso obrigasse que os profissionais apresentados em fase de licitação não estivessem participando de nenhum contrato. Primeiro, porque as licitantes possuem apenas mera expectativa de direito ao contrato, razão pela qual os profissionais não podem estar à mercê de eventuais contratações, e, em segundo lugar, o edital não permitiria a substituição profissional no decorrer da execução contratual se houvesse a referida obrigação. 
23. Desta forma, não merece prosperar a alegação do Recorrente, visto que apenas no momento da execução contratual é que deverá ser observado se o profissional atua em outros contratos, e, caso assim o for, ainda assim, poderá ser realizada a substituição do profissional. 
24. Sendo assim, o recurso não merece deferimento."[footnoteRef:2] [2:  Disponível em http://www1.dnit.gov.br/anexo/Recurso/Recurso_edital0127_20-00_6.pdf. Consulta em 20 jul. 2020.] 
Por essas razões, manifesto-me a favor da improcedência da representação, data venia o posicionamento da unidade técnica. 
	Ante o exposto, VOTO por que seja aprovada a minuta de acórdão que submeto à consideração deste Colegiado.
TCU, Sala das Sessões Ministro Luciano Brandão Alves de Souza, em 12 de agosto de 2020.
ANA ARRAES 
Relatora